臺灣高等法院臺中分院刑事判決　　　 100年度上易字第1303號
上　訴　人
即　被　告　洪淑賢
選任辯護人　陳漢洲律師
　　　　　　陳嘉宏律師
上列上訴人因違反建築法案件，不服臺灣臺中地方法院100年度
易字第2312號中華民國100年9月2日第一審判決（起訴案號：臺
灣臺中地方法院檢察署100年度偵字第1095號），提起上訴，本
院判決如下：
    主    文
原判決撤銷。
洪淑賢違反依建築法規定勒令停工之建築物，非經許可不得擅自
復工，未經許可擅自復工經制止不從之規定，處拘役肆拾日，如
易科罰金，以新臺幣壹仟元折算壹日。
    事    實
一、洪淑賢未經主管機關之許可並發給建築執照，於民國99年10
    月間，擅自在其配偶杜建興（另為不起訴處分）所有門牌號
    碼臺中市○○區○○路3段宏恩3巷47號上方加蓋違章建築。
    經臺中市政府於99年10月20日以府都管字第0990306856號函
    勒令停工，由洪淑賢親自收受，洪淑賢明知已受勒令停工之
    通知，未經許可不得擅自復工，竟仍擅自復工，臺中市政府
    遂於同年月26日核發府都管字第0990312878號違章建築拆除
    通知單，於同年11月1日送達杜建興之嘉義市○區○○○街
    25號4樓之2住處無人收受，因而寄存送達於嘉義市○○路郵
    局。臺中市政府復於99年10月28日核發府都違字第09903154
    46號違章建築限期改善（自行拆除）通知單及府都違字第09
    903154461號違章建築制止施工單，並於99年10月28日在臺
    中市○○區○○路3段宏恩3巷47號施工地點，當場送交杜建
    興親自收受，洪淑賢亦在場同時知悉擅自復工之行為，業經
    臺中市政府制止，洪淑賢竟仍不從，繼續施工，嗣經臺中市
    政府人員分別於99年10月19日、99年10月29日、同年11月4
    日到現場勘查，而發現上情。
二、案經臺中市政府函送臺灣臺中地方法院檢察署檢察官偵查起
    訴。
    理    由
一、證據能力之說明
    按被告以外之人於審判外之陳述，雖不符刑事訴訟法第159
    條之1至第159條之4之規定，而經當事人於審判程序同意作
    為證據，法院審酌該言詞陳述或書面陳述作成時之情況，認
    為適當者，亦得為證據。當事人、代理人或辯護人於法院調
    查證據時，知有第159條第1項不得為證據之情形，而未於言
    詞辯論終結前聲明異議者，視為有前項之同意，刑事訴訟法
    第159條之5定有明文。查被告於原審審理時、本院準備程序
    及審理時，對於本案偵查卷、原審卷及本院卷內之人證、書
    證，均無意見，迄至本案言詞辯論終結前，對於卷內之人證
    、書證，亦未聲明異議，有原審審判筆錄、本院準備程序及
    審判筆錄在卷可考（見100年度易字第2312號卷第6至7頁，
    本院卷第59至60、71至78頁）；另經本院審酌卷內各該人員
    陳述時之情狀，均查無被違法取供或非出於自由意志之情形
    ，相關書證亦查無違法取證或造假虛捏之情事，以之作為本
    案之證據，皆屬適當，依前揭規定，本判決以下所引用之卷
    內人證、書證均得為本案之證據，合先敘明。
二、認定被告犯罪事實所憑之證據及理由
  (一)訊據被告洪淑賢對於上開犯罪事實坦承不諱，核與其於偵訊
    中、原審訊問、準備程序及審理時、本院審理時供述相符（
    見99年度偵字第27158號卷第15至17頁，100年度中簡字第
    403號卷第36至38頁、100年度易字第2312號卷第4至5、6至7
    頁、本院卷第77頁正面），並經證人杜建興於偵查中（見99
    年度偵字第27158號卷第14至16頁、證人徐賢憲、鄭吉能於
    本院審理時（見本院卷第72至74頁正面、第74背面至75頁背
    面）證述明確，復有臺中市政府99年10月20日府都管字第09
    90306856號函（見99年度偵字第27158號卷第5頁）、臺中市
    政府99年10月26日府都管字第0990312878號違章建築拆除通
    知單（見99年度偵字第27158號卷第6頁）、臺中市政府送達
    證書－寄存於嘉義市○○路郵局（見99年度偵字第27158號
    卷第7頁）、臺中市政府99年10月28日府都違字第099031544
    61號違章建築制止施工單（見99年度偵字第27158號卷第8頁
    ）、現場照片及施工中違建制止過程相片－99年10月19日使
    用管理科現場制止、99年10月29日、99年11月4日違章建築
    拆除科現場制止（見99年度偵字第27158號卷第9頁，100年
    度中簡字第403號卷第29至30頁）、臺中市政府99年10月28
    日府都違字第0990315446號違章建築限期改善（自行拆除）
    通知單（見100年度中簡字第403號卷第27頁）、洪淑賢提出
    之不動產買賣契約書、臺中市中興地政事務所建物所有權狀
    、建物登記第一類謄本、工程合約書等（見100年度易字第
    2312號卷第10至19頁）在卷可稽。綜上所陳，被告之自白與
    事實相符，其所為違法復工之犯行，事證明確，堪以認定。
  (二)被告洪淑賢雖非上開臺中市政府勒令停工函及違章建築拆除
    通知單、限期改善（自行拆除）通知單、制止施工單等文件
    上所載明之受通知名義人，惟建築法第86條及93條受勒令停
    工及制止施工之處分之對象，係擅自建造者，雖通常該建造
    者即為房屋所有權人，惟並非以房屋之所有人為限，僅因按
    照常理，房屋所有權人對於房屋有實際管領力，故行政機關
    以房屋所有權人為受通知名義人，然該所有權人如何授權或
    移轉處分權（例如出租、約定地上權等等），誰為實際動工
    之人，尚非臺中市政府為行政處分時，得以先行查知確認，
    且在建築法之法律規範目的上，不論行政處分文件上所載名
    義人為何人，事實上在現場施工，且接獲也明確知悉勒令停
    工和制止擅自復工通知之人，均應為行政處分效力所及。被
    告洪淑賢既已坦承係由其僱工修繕該屋，並於原審法院100
    年8月19日準備程序時自承：「99年10月20日我接到勒令停
    工的命令，雖然信函是給杜建興的，但我既然收了依法我也
    要遵照辦理。99年10月28日那次我有在現場，當場勒令停工
    《按：應係指制止施工》我也知道，我也應該要遵照辦理。
    」等語（見100年度易字第2312號卷第5頁正面），則被告既
    已親自簽收該勒令停工之通知，並於制止施工時亦於現場接
    受制止，即應受上開勒令停工、拆除通知、限期改善（自行
    拆除）通知及制止施工處分之拘束，是被告明知該違章建築
    已於99年10月20日經臺中市政府勒令停工，並於同年月26日
    經臺中市政府通知拆除、同年月28日經臺中市政府限期改善
    （自行拆除）及制止施工，其非僅未依規定拆除該違章建築
    ，反而繼續施工，自應依法論科。
三、核被告所為係犯建築法第93條之違反規定擅自復工經制止不
    從罪。原審認被告罪證明確，予以論罪科刑，固非無見，惟
    按量刑之輕重，固屬事實審法院得依職權自由裁量之事項，
    惟仍應受比例原則及公平原則之限制，以符罪刑相當之原則
    ，否則其判決即非適法。所稱之比例原則，指行使此項職權
    判斷時，須符合客觀上之適當性、相當性與必要性之價值要
    求，不得逾越此等特性之程度，用以維護其均衡；而所謂平
    等原則，非指一律齊頭之平等待遇，應從實質上加以客觀判
    斷，倘條件有別，應本乎正義理念，分別適度量處，禁止恣
    意為之（最高法院99年台上字第4568號判決意旨參照）。又
    刑事審判旨在實現刑罰權分配的正義，故法院對有罪被告之
    科刑，應符合罪刑相當之原則，使輕重得宜，罰當其罪，以
    契合社會之法律感情。按被告所犯建築法第93條之罪，其最
    重法定刑為一年以下有期徒刑，就其刑罰機能而言，係屬輕
    罪。本院審酌被告所為違反規定擅自復工經制止不從之行為
    ，固無足取，惟其因房屋漏水而為本案犯行，且僅就原違章
    建築部分加以整修，並未加蓋增加使用空間，此有證人徐賢
    憲於本院審理時具結證述：「（問：鐵皮屋是在3樓的部分
    ？鐵皮屋原來就存在嗎？）是的。鐵皮屋原來就存在，因為
    漏水，舊的鐵皮屋生鏽，我們一定要拆除，按照原來的再重
    用。」、「（問：你剛才說原來有漏水才請你去修，這間房
    屋原來有漏水的情形是如照片這樣？《提示照片》）是的，
    漏水很嚴重，漏到水泥裂開，鋼骨外露，烤漆板生鏽，外面
    下大雨，裡面下小雨，我看的情形比照片嚴重。」、「（問
    ：你去整修時有無將原來的三樓加蓋出去？）沒有，我不敢
    那麼做，按照原來的範圍修補，面積沒有加大。」等語（見
    本院卷第72頁背面、第73背面至74 頁正面）、證人鄭吉能
    於本院審理時具結證述：「（問：臺中市○○區○○路3段
    宏恩3巷47號3樓本來有無存在鐵皮屋的違建？存在多久？）
    本來就存在，存在很久，我記得至少10幾年，因為換好幾個
    住戶。」等語（見本院卷第74背面至75頁正面），足見其主
    觀惡性尚非十分重大，顯係因漏水不得已致肇犯行，且未損
    及第三人之權益；且被告迭於偵查、原審及本院均坦承犯行
    ，請求原諒（見99年度偵字第27158號卷第17頁，100年度中
    簡字第403號卷第36頁背面、100年度易字第2312號卷第5頁
    正面、第7頁、本院卷第77頁正面），堪認其有悔過之心。
    原審就被告違反規定擅自復工經制止不從行為，犯後尚能坦
    承犯行而量處有期徒刑7月，徵諸一般法院量刑之比例原則
    ，顯屬過重，堪認原審法院對被告之量刑與罪刑相當原則及
    比例原則、公平原則之本旨有違。是被告上訴意旨認原審判
    決有量刑過重之不當，即有理由，應由本院將原判決予以撤
    銷改判。
四、爰審酌被告並無前科，有臺灣高等法院被告前案紀錄表1份
    在卷為憑（見本院卷第45至46頁），對於依建築法規定勒令
    停工之建築物，未經許可擅自復工，經制止不從，仍繼續施
    工，其行為不可取，惟念及其未有前科犯行，素行尚佳，兼
    衡其犯罪之動機、目的、生活狀況、智識程度及其犯後坦承
    犯行，犯後態度良好，顯有悔意等一切情狀，量處如主文第
    2項所示之刑，並諭知易科罰金之折算標準，以示懲儆。
據上論結，應依刑事訴訟法第369條第1項前段、第364條、第299
條第1項前段、建築法第93條，刑法第11條前段、第41條第1項前
段，刑法施行法第1條之1，判決如主文。
本案經檢察官徐錫祥到庭執行職務。
中    華    民    國   100    年    11    月    24    日
            刑事第十一庭  審判長法  官  郭  同  奇
                                法  官  張  智  雄
                                法  官  許  冰  芬
以上正本證明與原本無異。
不得上訴。
                                書記官  賴  成  育
中    華    民    國   100    年    11    月    24    日
附錄本判決論罪科刑法條：
建築法第93條（違反規定擅自復工經制止不從）
依本法規定勒令停工之建築物，非經許可不得擅自復工；未經許
可擅自復工經制止不從者，除強制拆除其建築物或勒令恢復原狀
外，處 1 年以下有期徒刑、拘役或科或併科 3 萬元以下罰金。